臺灣苗栗地方法院民事簡易判決　　　　 94年度苗簡字第531號
原　　　告　乙○○
被　　　告　甲○○
　　　　　　戊○○
　　　　　　丙○○
　　　　　　丁○○
上列當事人間請求塗銷地上權登記事件，本院於民國94年11月24
日言詞辯論終結，判決如下：
    主  文
被告應就其被繼承人邱德金於原告所有坐落苗栗縣南庄鄉○○里
○段北獅里興小段二三二之七地號土地，所設定民國三十八年南
庄字第○○○五一三號收件、存續期間無定期、設定權利範圍七
十六點○三平方公尺之地上權登記，辦理繼承登記後，予以塗銷
。
訴訟費用由被告連帶負擔。
    事實及理由
壹、原告之主張：
一、苗栗縣南庄鄉○○里○段北獅里興小段232 之7 地號土地（
    下稱系爭土地）本為原告父母共有，於民國78年間原告父母
    將系爭土地贈與原告並完成過戶手續。惟於38年間被告4 人
    之被繼承人邱德金在系爭土地設定存續期間無定期、設定權
    利範圍76.03 平方公尺之地上權登記，並與原告父母約定地
    租為年租200 斤稻穀（換算現值為新台幣【下同】3,000 元
    ），另邱德金原在系爭土地建有土塊厝1 棟，惟該土塊厝因
    邱德金於41年間搬離後即無人居住使用，現已傾倒毀壞滅失
    多年。
二、邱德金於57年9 月7 日死亡，與妻邱林五妹（80年12月5 日
    死亡）育有1 子邱福清（52年9 月11日死亡），邱福清與妻
    朱蔥妹（於邱福清死亡後，再與李紫玉結婚）育有3 女（邱
    淑美、邱淑媛、邱淑櫻）1 子（被告甲○○），其中邱淑美
    、邱淑媛於54年間為李紫玉收養而無繼承權，另邱淑櫻於77
    年7 月3 日死亡，與夫即被告戊○○育有被告丙○○、丁○○，故被告甲○○、戊○○、丙○○、丁○○為邱德金之全
    部繼承人。
三、按地上權人積欠地租達2 年之總額者，除另有習慣外，土地
    所有人，得撤銷其地上權，民法第836 條第1 項訂有明文。
    邱德金離開系爭土地後，即未給付地租，邱德金死亡後，其
    繼承人亦未給付任何1 期地租，原告於94年4 月14日以中壢
    郵局環北支局第185 號存證信函催告邱德金之繼承人即被告
    4 人於10日內清償積欠之地租，並表示逾期將依法撤銷地上
    權，然被告4 人迄未清償，原告爰依前開規定撤銷地上權，
    並以起訴狀繕本之送達作為意思表示之通知。
四、關於邱德金繼承人之認定，被告甲○○曾於另案（臺灣新竹
    地方法院86年度簡上字第27號）提出邱德金之繼承系統表，
    其繼承人之認定與原告所提出之資料相符，故被告甲○○既
    主張邱德金有其他繼承人存在，應由其負舉證之責。
五、並聲明：如主文第1 項所示。
貳、被告之抗辯：
一、被告甲○○部分：
  (一)邱德金之繼承人除被告4 人外，尚有邱德金養女邱鍛妹、邱
    秀英等人。
  (二)被告並非不繳租金，僅對原告請求50幾年來之租金無法接受
    。
  (三)並聲明：駁回原告之訴。
二、被告戊○○、丙○○、丁○○部分：
    未於言詞辯論期日到場，亦未提出書狀作何聲明或陳述。
、法院之判斷：
一、被告戊○○、丙○○、丁○○經合法通知，未於言詞辯論期
    日到場，核無民事訴訟法第386 條各款所列情形，爰依原告
    之聲請，由其一造辯論而為判決。
二、原告主張邱德金於57年9 月7 日死亡，與妻邱林五妹（80年
    12月5 日死亡）育有1 子邱福清（52年9 月11日死亡），邱
    福清與妻朱蔥妹（於邱福清死亡後，再與李紫玉結婚）育有
    3 女（邱淑美、邱淑媛、邱淑櫻）1 子（被告甲○○），其
    中邱淑美、邱淑媛於54年間為李紫玉收養而無繼承權，另邱
    淑櫻於77年7 月3 日死亡，與夫即被告戊○○育有被告丙○○、丁○○，故被告4 人為邱德金之全部繼承人等情，已據
    其提出邱德金全戶戶籍謄本（見卷第78至81頁）、被告4 人
    戶籍謄本（見卷第82、83頁）、繼承系統表（見卷第77頁）
    等件為證，並經本院查閱無訛，應認原告就此部分之主張為
    真。雖被告甲○○辯稱：邱德金之繼承人除被告4 人外，尚
    有邱德金養女邱鍛妹、邱秀英等語，惟原告關於邱德金全部
    繼承人之主張，與被告甲○○於另案（臺灣新竹地方法院86
    年度簡上字第27號）提出之邱德金繼承系統表（見卷第70頁
    ）相符，且觀諸邱德金前開全戶戶籍謄本，亦未有邱鍛妹、
    邱秀英之記載，是被告甲○○就此所辯，尚非可採。
三、原告復主張系爭土地本為原告父母共有，於38年間被告之被
    繼承人邱德金在系爭土地設定存續期間無定期、設定權利範
    圍76.03 平方公尺之地上權登記，雙方並約定地租為年租20
    0 斤稻穀，於78年間原告父母則將系爭土地贈與原告。又邱
    德金於41年間離開系爭土地後，即未給付地租，邱德金死亡
    後，其繼承人即被告4 人亦未給付地租，原告於94年4 月14
    日以中壢郵局環北支局第185 號存證信函催告被告4 人於10
    日內清償積欠之地租，然被告4 人迄未清償等事實，業據原
    告提出土地登記謄本（見卷第10頁）、苗栗縣土地登記簿（
    見卷第51頁）、中壢郵局環北支局第185 號存證信函（見卷
    第11、12頁）等件為證，且為被告甲○○所不爭執，另被告
    戊○○、丙○○、丁○○受合法通知，於言詞辯論期日不到
    場爭執，復未提出書狀以供本院斟酌，本院審閱上開書證，
    堪認原告前開主張為真實。
四、按地上權人積欠地租長達2 年之總額者，除另有習慣外，土
    地所有人得撤銷其地上權；前項撤銷，應向地上權人以意思
    表示為之，民法第836 條規定明確。又按建築房屋基地之出
    租人，以承租人積欠租金額達2 年以上為原因終止租賃契約
    ，須依民法第440 條第1 項規定，定相當期限催告承租人支
    付租金，必承租人於其期限內不為支付者，始得終止租賃契
    約，而對於地上權人之保護，不宜較土地承租人為薄，故土
    地所有人以地上權人積欠地租達二年之總額為原因，依民法
    第836 條第1 項規定撤銷其地上權，仍應類推適用民法第44
    0 條第1 項之規定，踐行定期催告程序（最高法院68年台上
    字第777 號判例參照）。本件被告4 人既屬邱德金之繼承人
    而為系爭土地之地上權人，且積欠超過2 年之地租，復經原
    告於94年4 月14日以存證信函定相當期限催繳後仍未繳納，
    則原告以起訴狀繕本之送達作為撤銷地上權之意思表示，揆
    諸前開規定，系爭土地之地上權業經原告撤銷而消滅。
五、再按地上權消滅後，無論其消滅之原因為何，地上權人均負
    有塗銷地上權登記與返還土地之義務，此法理所當然，民法
    就此雖未有明文，仍應為肯定之解釋（謝在全，民法物權論
    上冊第453 頁參照），又地上權之塗銷，性質上乃不動產物
    權之處分行為，於繼承人因繼承取得地上權之情形，依民法
    第759 條規定，非經辦理繼承登記，無從為地上權之塗銷登
    記。系爭土地之地上權既已消滅，原告依上說明，請求被告
    4 人就其被繼承人邱德金在系爭土地設定之地上權登記辦理
    繼承登記後，予以塗銷，為有理由，應予准許。
六、本件事證已臻明確，兩造其餘攻擊防禦方法，業經審酌，核
    與本件判決結果無影響，爰不逐一論述，併此敘明。
七、據上論結，本件原告之訴為有理由，依民事訴訟法第436 條
    第2 項、第385 條第1 項前段、第78條、第85條第2 項，判
    決如主文。
中　　華　　民　　國　　94　　年　　12　　月　　8 　　日
                  民事庭法　官　張 文 毓
以上正本係照原本作成。
如對本判決上訴，須於判決送達後20日內向本院提出上訴狀（須
附繕本）。
                        書記官  黎 東 成
中　　華　　民　　國　　94　　年　　12　　月　　8 　　日
